臺灣臺中地方法院交通事件事裁定　　　96年度交聲字第1072號
原處分機關　交通部公路總局臺中區監理所
受處分人　　甲○○
即異議人
上列異議人即受處分人因違反道路交通管理處罰條例案件，對於
交通部公路總局臺中區監理所中華民國96年9 月7 日所為之處分
（中監稽違字第裁60－GD0000000 號裁決書）聲明異議，本院裁
定如下：
    主  文
原處分關於裁處罰鍰新臺幣肆萬玖仟伍佰元部分撤銷。
前項撤銷部分，甲○○不罰。
    理  由
一、原處分機關略以：異議人即受處分人甲○○於民國95年8 月
    10日0 時49分許，駕駛車號6612－PR號自用小客車，行經臺
    中市○○路與惠來路口，因有「酒後駕車，酒測值經儀測後
    達0.73MG/L」之違規，經臺中市警察局交通警察隊員警依違
    反道路交通管理處罰條例第35條第1 項第1 款規定，當場攔
    檢舉發。受處分人已於期限內到案辦理執行吊扣駕照12個月
    ，惟對罰鍰部分不服，本所遂於96年9 月7 日以中監稽違字
    第裁60－GD0000000 號裁決書（以下簡稱原處分）處罰鍰新
    臺幣49,500元整，並吊扣駕駛執照12個月等語。
二、聲明異議意旨則以：受處分人因酒後駕車行為，經警以違反
    刑法第185 條之3 規定移送臺灣臺中地方法院檢察署偵辦，
    於受處分人繳納5 萬元社會公益公後，獲緩起訴處分。而依
    行政罰法第26條第1 項前段規定：「一行為同時觸犯刑事法
    律及違反行政法上義務規定者，依刑事法律處罰之。」，原
    處分裁決罰鍰款，即有不當，爰請求撤銷罰鍰等語。
三、查，本件受處分人即異議人甲○○因酒後駕車，經酒測測定
    酒精濃度超過標準值，為警舉發之事實，有臺中市警察局舉
    發違反道路交通管理事件通知單、交通部公路總局臺中區監
    理所裁決書等在卷可稽，復為受處分人所不否認，是以本件
    違規事實明確，已堪認定。惟受處分人亦因此涉公共危險案
    件，遭臺灣臺中地方法院檢察署檢察官以95年度速偵字第31
    04號為緩起訴處分，是本件所應探究者，是否有一事二罰之
    問題。
四、按汽車駕駛人，駕駛汽車經測試檢定有酒精濃度超過規定標
    準者，處新臺幣一萬五千元以上六萬元以下罰鍰，並當場移
    置保管該汽車及吊扣其駕駛執照一年。汽車駕駛人有飲用酒
    類或其他類似物後其吐氣所含酒精濃度超過每公升0.25毫克
    或血液中酒精濃度超過百分之0.05以上者，不得駕車。道路
    交通管理處罰條例第35條第1 項第1 款、道路交通安全規則
    第114 條第2 款分別定有明文。惟依95年2 月5 日正式施行
    之行政罰法第26條第1 項規定：「一行為同時觸犯刑事法律
    及違反行政法上義務規定者，依刑事法律處罰之。但其行為
    應處以其他種類行政罰或得沒入之物而未經法院宣告沒收者
    ，亦得裁處之。」，此乃一行為同時造成刑罰法律與行政秩
    序罰規定發生競合適用之關係時，基於「一事不二罰」之法
    理，經由立法程序確立應以刑罰優先為原則，避免行為人承
    受過度且重複之處罰。此觀該條立法理由明確揭示：「一行
    為同時觸犯刑事法律及違反行政法上義務規定時，由於刑罰
    與行政罰同屬對不法行為之制裁，而刑罰之懲罰作用較強，
    故依刑事法律處罰，即足資警惕時，實無一事二罰再處行政
    罰之必要。且刑事法律處罰，由法院依法定程序為之，較符
    合正當法律程序，應予優先適用。但罰鍰以外之沒入或其他
    種類行政罰，因兼具維護公共秩序之作用，為達行政目的，
    行政機關仍得併予裁處，故為第一項但書規定。」，其理益
    明。是以前揭行政罰法中刑事法律處罰優先且不再處以行政
    秩序罰之目的，既係因為行為人已接受刑罰而足資警惕，且
    已發生懲罰之作用，即無使行為人陷於雙重處罰之不利益，
    則關於刑事法律處罰之範圍自應採取實質認定，凡刑事實體
    法或程序法中所規定客觀上剝奪行為人生命、自由、財產權
    利，主觀上亦因制裁之嚴厲性、痛苦性，其強度足以造成心
    理強制而間接達成矯正教化目的之處遇手段，皆應納入其中
    ，而不以形式上符合刑法第32條至第34條所定主刑及從刑種
    類者為限，始與前揭法律規範之意旨相符。
五、經查：本件受處分人上開酒後駕車除構成道路交通管理處罰
    條例第35條第1 項第1 款之交通違規事由外，亦已合於刑法
    第185 條之3 服用酒類不能安全駕駛動力交通工具而駕駛罪
    之構成要件，臺灣臺中地方法院檢察署檢察官於斟酌受處分
    人之犯後態度及公共利益之維護，認以緩起訴處分為適當，
    乃於95年8 月11日以95年度速偵字第3104號為緩起訴處分，
    並於處分書中載明緩起訴期間為1 年，受處分人應於收受該
    署檢察官執行緩起訴處分命令通知書之日起1 個月內，向犯
    罪被害人保護協會臺灣臺中分會支付5 萬元，受處分人已繳
    足上開款項，且緩起訴期間業於96年9 月3 日期滿未據撤銷
    ，有前揭緩起訴處分書、執行緩起訴處分命令通知書、財團
    法人犯罪被害人保護協會臺灣臺中分會自行收納款項統一收
    據、臺灣高等法院被告前案紀錄表各1 件在卷可稽。則受處
    分人上開違反刑事法律禁止規範之犯罪事實既已明確，僅因
    檢察官採取緩起訴處分之替代性刑事處遇手段，未將該案逕
    行起訴或聲請簡易判決處刑，致其後適用之刑事訴訟程序有
    所區別，然就受處分人負有包括支付一定金額予檢察官指定
    機構在內之義務觀察，其如未在上開指定期間內確實履行義
    務，依刑事訴訟法第253 條之3 第1 項第3 款之規定，受處
    分人將遭受撤銷緩起訴處分之不利益；反之，倘其確實遵守
    並履行各項緩起訴條件，除非合於刑事訴訟法第260 條所定
    情形之一，否則受處分人即無再就同一案件遭受刑事訴追之
    虞。從而，受處分人已因上開緩起訴處分而剝奪其財產權，
    主觀上前揭金錢給付義務亦具有強制性、懲罰性，雖不若易
    科罰金係以支付金錢作為自由刑之替代，惟經由緩起訴處分
    條件之履行使其免於遭檢察官發動起訴程序，仍具有替代刑
    罰之效果，廣義而言，應屬前揭所稱之「實質刑事法律處罰
    」，而有行政罰法第26條第1 項「一事不二罰」規定之適用
    。
六、綜上，本件受處分人「酒精濃度超過規定標準」之違規行為
    ，依行政罰法第26條第1 項前段規定，即應依刑事法律處罰
    之，已無再依上開道路交通管理處罰條例第35條第1 項第1
    款裁處行政罰鍰之餘地，受處分人據以聲明異議非無理由，
    原處分關於裁處罰鍰49,500元部分應予撤銷，另由本院為受
    處分人不罰之諭知。
七、據上論斷，應依道路交通管理處罰條例第87條第2 項，道路
    交通案件處理辦法第20條，裁定如主文。
中　　華　　民　　國　　96　　年　　11　　月　　26　　日
                  交通法庭      法  官  楊萬益
上正本證明與原本無異。
如不服本裁定應於送達後五日內向本院提出抗告狀。
                                書記官  薛淑玲
中　　華　　民　　國　　96　　年　　11　　月　　26　　日
